最高法院刑事判決　　　　　　九十四年度台上字第五四三二號
　　上　訴　人　台灣高等法院台中分院檢察署檢察官
　　被　　　告　甲○○
　　　　　　　　　　　　20號.
　　　　　　　　乙○○
 　　　　　　　　　　　 10.
上列上訴人因被告等違反貪污治罪條例等罪案件，不服台灣高等
法院台中分院中華民國九十四年六月八日第二審更審判決（九十
三年度上更(一)字第九六號，起訴案號：台灣台中地方法院檢察署
八十九年度偵字第一八三七四號），提起上訴，本院判決如下：
    主  文
原判決撤銷，發回台灣高等法院台中分院。
    理  由
本件原判決以公訴意旨認被告甲○○係犯貪污治罪條例第四條第
一項第三款之經辦公用工程舞弊罪、洗錢防制法第九條第一項之
洗錢罪；被告乙○○係犯貪污治罪條例第三條、第四條第一項第
三款之共同與依據法令從事公務之人員，經辦公用工程舞弊罪及
洗錢防制法第九條第一項之洗錢罪；經審理結果，認被告等之犯
罪均屬不能證明，因而維持第一審諭知被告等均無罪之判決，駁
回檢察官在第二審之上訴。
惟查：(一)、被告或共犯之自白，不得作為有罪判決之唯一證據，
仍應調查其他必要之證據，以察其是否與事實相符，為刑事訴訟
法第一百五十六條第二項所明定；其中所稱之被告，固包括其他
相牽連之共同被告在內，惟共同被告，雖於同一訴訟程序上具有
共同審理之關係，但其立證事實之設定及證據之調查，各被告間
本各自獨立，尤以僅就他共同被告之事項受訊問，則仍居於證人
之立場，是其供述，應視其內容及與其他共同被告之關係，定其
證據方法，界定為共同被告之自白或為證人之證言。原判決於理
由欄說明：「陳聯發於法務部調查局台中縣調查站（下稱台中縣
調查站）詢問中供稱：『台中縣議員甲○○向台中縣政府或其他
上級單位爭取補助外埔鄉公所發包之公共工程，多由高毅營造公
司、京都土木包工業等兩家廠商得標、施作，當時前述工程均係
由甲○○任職鄉長時所發包施作，參與投標之廠商均是由甲○○
指定的，而由乙○○持高毅營造公司牌照得標，因當時係由鄉長
甲○○指定的，所以我就同意乙○○持高毅營造公司牌照得標。
永豐、六分排水工程係由當時擔任鄉長之甲○○於民國八十五年
間向省政府及台中縣政府爭取，……我即通知上述三家廠商至公
所領取標單，高毅營造係由乙○○前來領取，大誠土木包業及日
信營造也由該公司派員領取，我當時知道高毅營造係借牌給乙○
○來參與比價，民國八十五年十二月五日開標結果由高毅營造以
二百三十五萬元得標，得標後大誠土木包工業之押標金由乙○○
向我領取，日信營造之押標金由負責人陳明宗領取，八十五年十
二月十四日由乙○○至鄉公所簽定工程契約，完工後驗收請款也
均由乙○○至公所辦理及領取工程款項。基層建設改善村里道路
工程第三排水改善工程，……我即通知上述三家廠商至公所領取
標單，高毅營造係由乙○○前來領取，易達土木包工業由陳明宗
領取，基勝營造股份有限公司由該公司派員領取，我當時知道高
毅營造公司係借牌給乙○○來參與比價，八十五年十二月五日開
標結果由高毅營造公司以新台幣（下同）四百六十萬元得標，得
標後，基勝營造股份有限公司之押標金由乙○○向我領取，易達
土木包工業之押標金由陳明宗領取，八十五年十二月十四日由乙
○○至鄉公所簽訂工程契約，完工後驗收請款也均由乙○○至公
所辦理及領取工程款項。外埔鄉第二公墓喪葬改善設施牌樓及管
理室新建工程，……我即通知上述三家廠商至公所領取標單，參
與之三家廠商標單均由乙○○前來領取，我當時知道參與之三家
廠商係借牌給乙○○來參與比價，八十六年三月十三日開標結果
由高毅營造以四百萬元得標，得標後亞希亞營造工程股份有限公
司、久昌營造有限公司之押標金由乙○○向我領取，八十六年三
月二十日由乙○○至鄉公所簽定工程契約，完工後驗收請款也均
由乙○○至公所辦理及領取工程款項，我當時在承辦前述四項工
程時，知悉乙○○係借高毅營造的牌照參與投標承做前述工程，
乙○○曾在外埔鄉公所鄉長室任職，且投標資料中高毅營造登記
之負責人為楊麗麗，但因鄉長甲○○特別指示我上述工程由乙○
○借牌之高毅營造公司承做，因此我雖知道乙○○不是高毅營造
公司負責人，我仍在甲○○指示下同意乙○○投標、訂約、承做
上述工程。鄉長甲○○曾當面向我表示，渠會叫乙○○持高毅營
造公司牌照參加外埔鄉公所所發包之工程投標、施作，乙○○平
日係替甲○○處理工程事務，故甲○○當然指定由乙○○出面處
理前述永豐、六分村排水工程、基層建設改善村里道路工程第三
排水改善工程、外埔排水工程三項工程之議價及承做事務。……
我僅知悉乙○○與甲○○係好友，乙○○平日負責為甲○○處理
工程上之事務』。復於檢察官偵查中供稱：『（問：永豐、六分
排水工程等四個工程是你承辦？）是的。……工程名稱是永豐、
六分排水工程、第三排水改善工程、外埔排水工程、外埔鄉第二
公墓等新建工程，是乙○○借高毅營造的牌照來得標，當時她已
不在鄉公所。（問：這四個工程實際由甲○○鄉長施作？）是的
，只是名義上由乙○○借高毅的牌得標』。陳聯發雖於台中縣調
查站詢問及檢察官偵訊中，供稱係受甲○○之指示，容許甲○○
透過乙○○以借用高毅公司之牌照得標之情，惟陳聯發於隨後之
偵訊及原審法院審理中均否認事先知悉被告乙○○借牌及被告甲
○○指示、幕後實際承包工程之情，因陳聯發於本案中僅屬共同
被告之地位，其供述內容，屬於共同被告之指述，尚須有其他之
補強證據，始足以作為認定事實之證據」。東式彬於台中縣調查
站詢問中供稱：『八十五年十一月間，我擔任外埔鄉公所建設課
技士，受鄉長甲○○指派，承辦外埔鄉○○○○○村○道路改善
工程，……後來我即以電話通知（是否郵寄已記不清楚）該三家
廠商前來領取標單，之後僅有乙○○持該三家廠商大小章戳前來
領取標單，八十五年十二月十八日開標當日，計有上開三家廠商
投寄標單參與比價，惟只有乙○○到場，而蘇女表示渠係代表高
毅公司出席，其餘二家廠商均未派員參加，結果由高毅公司以四
百三十八萬元得標，惟未得標廠商之押標金悉數由乙○○持廠商
印章當場兌領，而本公所並於八十五年十二月二十三日與高毅公
司簽訂該工程契約，該契約亦係由乙○○與本所直接簽訂，其後
工程亦如期於八十六年一月一日開工。……我雖知道高毅公司之
實際負責人為楊麗麗，而楊麗麗之配偶為蔡滄鋌，且蔡滄鋌與鄉
長甲○○認識，我在辦理該工程招標時，鄉長甲○○即已直接指
定前述三家廠商參加比價，而乙○○曾在外埔鄉公所擔任甲○○
辦公室小秘書，又曾與甲○○同居生子，關係密切，此係外埔鄉
民都知悉之事，故在乙○○前來領取標單時，我並不敢多所過問
，雖乙○○曾要我直接將標單交予他處理，但本人基於程序之規
定，仍堅持通知鄉長指定之廠商，領取標單，蓋因底價是鄉長所
核定，借牌參標、得標，而有關標單填註、投標亦均由乙○○自
理，我身為公所小職員，無可奈何，才會同意由乙○○如此辦理
，據我所知，由於鄉長甲○○與乙○○有前述之密切關係，且姚
員與高毅公司負責人有交情，故由乙○○借高毅公司之牌照，並
由姚員指定該公司參與前述工程之比價。……上開工程係由乙○
○借高毅公司牌照得標，得標後卻係由鄉長甲○○胞姐蔡姚初枝
（該工程保證人建全土木包工業之負責人）的兒子蔡友勝（鄉長
甲○○的外甥）實際負責施作。（問：依公共工程發包作業之規
定，在未取得工程用地之使用同意權之前，是否能辦理發包作業
？）不能；但因上開工程鄉長甲○○指示要我進行發包，所以我
乃依鄉長甲○○之指示辦理該工程之發包作業』；復於檢察官偵
查中供稱：『（問：本件係鄉長甲○○自己施作？）實際上應該
是，只是名義上叫乙○○做』，同案被告東式彬雖於調查站詢問
及檢察官偵訊中，供稱係應甲○○之指示，容許乙○○借用高毅
公司牌照得標，實際上工程施作應係由甲○○所為之情，惟同案
被告東式彬於隨後之偵訊及原審法院審理中均否認事先知悉乙○
○借牌及甲○○指示、幕後實際承包工程之情，因東式彬於本案
中僅屬共同被告之地位，其供述內容，屬於共同被告之指述，尚
須有其他之補強證據，始足以作為認定事實之證據」。然本件檢
察官起訴書係認甲○○與乙○○共犯貪污治罪條例第四條第一項
第三款之經辦工程舞弊罪及洗錢防制法第九條第一項之洗錢罪，
認同案被告陳聯發、東式彬分別犯貪污治罪條例第六條第一項第
四款之對主管事務直接圖利罪（陳聯發、東式彬業經原法院判決
諭知無罪確定），陳聯發、東式彬被訴之犯罪事實與被告等被訴
之犯罪事實並非同一事實，亦無共犯關係，則陳聯發、東式彬上
開有關被告等部分之供述，能否謂係被告（包括共同被告）之自
白而非立於證人之地位而為陳述？又依卷內資料及原判決理由欄
之說明，乙○○已自白向高毅公司借牌標取本件系爭工程（原判
決正本第三十二頁）；原判決於理由內亦說明：「證人陳明宗於
台中縣調查站詢問中證稱：『在八十五年十一、十二月間，外埔
鄉公所建設課技士陳聯發以電話通知我，請我至公所領取外埔鄉
基層建設改善村里道路第三排水改善工程投標相關資料，我接獲
陳聯發電話通知後，就赴外埔鄉公所建設課領取上述工程投標相
關資料，我在領取上述工程相關資料之後不久，即接獲前外埔鄉
公所鄉長室秘書乙○○電話詢問是否有領取外埔鄉基層建設改善
村里道路工程第三排水改善工程投標資料，我在電話中告知乙○
○，我有領取上述工程投標資料，隔數日後，乙○○至我住處向
我表示上述工程她要承作，我就答應蘇女的要求，將上述工程投
標相關資料交予蘇女，該工程投標標單之填寫係由乙○○負責處
理，押標金新台幣四十八萬元亦由蘇女先行以現金支付給我，由
我以易達土木包工業名義購買匯票或本票，參與公所該工程投標
作業，開標之後由我至鄉公所領回匯票或本票之押標金，我在兌
換成現金之後再將該四十八萬元押標金交還給乙○○；乙○○除
了向我借牌參與上述工程投標外，還有三、四件工程向我借用日
信營造有限公司或易達土木包工業兩家牌照投標，至於詳細工程
名稱、正確件數我已記不清楚，借牌經過都係由蘇女負責填寫投
標工程名稱，而押標金係由蘇女先以現金支付給我，由我以日信
營造有限公司或易達土木包工業名義購買匯票或本票，參與公所
工程投標作業，開標之後由我至鄉公所領回匯票或本票之押標金
，我在兌換成現金後，再交還給乙○○』。復於檢察官偵查中證
稱：『（問：你用易達土木包工業去承包外埔鄉第三排水工程是
否乙○○向你借牌？）是的，但我有向她言明我只是陪標不得標
，而本件標單等資料，我沒有填寫，但我有交公司資料及大小章
給乙○○使用，另外標金是乙○○拿現金給我，未得標後我就還
給他了』。足徵乙○○確有向陳明宗借用其擔任負責人之『日信
公司』之公司牌照及大小章以及由陳明宗之兄鄭永欽擔任負責人
之『易達土木包工業』之公司牌照及大小章，以參與投標，乙○
○辯稱，伊僅借用高毅公司之公司牌照及大小章，並未向日信公
司、易達土木包工業借用牌照之詞，要屬無據，自難採信。證人
陳金珠於台中縣調查站詢問中證稱：『台中縣議員甲○○在擔任
外埔鄉長期間時未出面向我借用牌照投標外埔鄉公所所發包之公
共工程，惟乙○○在甲○○擔任鄉長期間曾出面向我洽借大展土
木包工業或大誠土木包工業牌照資料投標外埔鄉公所所發包之公
共工程，我未曾在八十五年十二月五日以大誠土木包工業名義參
加外埔鄉公所所發包之永豐六分村等排水改善工程，惟在上述期
間乙○○曾向我洽借大誠土木包工業牌照投標外埔鄉公所所發包
之公共工程，因乙○○借牌後有關投標工程之標單填寫、押標金
支出均由乙○○自理，所以我不清楚乙○○借用大誠土木包工業
係投標何工程。外埔鄉公所所發包之永豐六分村等排水改善工程
卷宗中所附之大誠土木包工業投標本工程之甲標封、證件封、切
結書、標單及退還押標金申請書等資料，不是我本人或我公司人
員所填寫，完全係由乙○○自行處理，我未曾支付上開工程之押
標金，係由乙○○自行處理；……我未曾在八十五年十二月十八
日以大展土木包工業名義參加外埔鄉公所所發包之水美六分村等
道路改善工程，惟在上述期間乙○○曾向我洽借大展土木包工業
牌照投標外埔鄉公所所發包之公共工程，因乙○○借牌後有關投
標工程之標單填寫、押標金支出均由乙○○自理，所以我不清楚
乙○○借用大展土木包工業係投標何工程，另有關投標本工程之
甲標封、證件封、切結書、標單及退還押標金申請書等資料，均
非我本人或我公司人員所填寫，完全係由乙○○自行處理，而押
標金亦係由乙○○支付』。復於檢察官偵查中證稱：『（問：永
豐、六分是否大誠得標？）不知道，但我曾把大誠的牌借給乙○
○投標，而投標過程我不清楚，另外投標過程及施工，我都沒有
參與，也不知道。（問：水美六分村道路改善工程，是你以大展
名義得標？）也借牌給乙○○去投標，情形如永豐、六分排水工
程相同；（問：水美六分村是否你持大展牌照借給甲○○及乙○
○使用？）我記得有一次我去領標單回來時，乙○○有叫我給她
標，我有借她，其他我想不起來，另外是否本件我也想不起來。
……（問：是否有借牌佣金給你？）有，是一成，其中百分之五
是稅金。另外我如果有領標單時，乙○○就會打電話來問借牌的
事』。顯見乙○○亦有向證人陳金珠借用其擔任負責人之『大誠
土木包工業』之公司牌照及大小章以及由證人陳金珠之友人楊幼
嚴擔任負責人之『大展土木包工業』之公司牌照及大小章以參與
投標，乙○○辯稱未借牌云云，亦屬無據，委無足採」。上開證
人之諸多供述何以非補強證據？又甲○○指定比價之廠商多數為
乙○○借牌之廠商，且系爭工程均由乙○○借牌之高毅公司得標
，能否謂與甲○○無關？復查陳聯發、東式彬均為台中縣外埔鄉
公所建設課技士，且負責本件系爭工程之發包業務，乙○○曾為
甲○○辦公室「小祕書」，則證人陳聯發所供：「我知悉乙○○
平日負責為甲○○處理工程上之事務」；證人東式彬所稱：「乙
○○與甲○○同居生子，關係密切」，能否謂係推測意見？原判
決俱未深入審究，自屬違誤。(二)按公共工程不論係採指定廠商比
價或公開招標，均係欲透過公平、公開之方式，經由市場競爭機
制，以決定價格而求公共工程之精實，苟利用借牌方式進行圍標
，則市場競爭功能蕩然無存，廠商比價或公開招標制度失其存在
之意義。原判決於理由欄謂：「甲○○與被告乙○○共同借牌得
標承攬工程之情事，縱係屬實，惟被告甲○○、乙○○亦係以相
當於底價或低於底價之價格得標，所獲得之工程款，應屬承攬工
程完成施工後應得之合法代價；被告甲○○、乙○○縱有借牌得
標承攬工程之情事，其所獲得之工程款利益，亦屬依照合約完成
承攬事項所應得之合法利益」（原判決正本第三十二頁、第三十
三頁）；惟本件系爭工程均由甲○○核定底價，其私相授受，由
乙○○借牌圍標，致廠商比價或公開招標之規定形同虛設，能否
以已作形式上之比價或招標，即謂合法？又系爭工程款固由工程
施作契約所得，惟其所得之根本若係因公務員之不法行為所生，
能否謂係合法之代價？原判決均未深入審究，即謂係施工後應得
之代價，尚嫌率斷。綜上，應認原判決仍有撤銷發回之原因。原
判決其他有裁判上一罪關係部分，基於審判不可分原則，應一併
發回。
據上論結，應依刑事訴訟法第三百九十七條、第四百零一條，判
決如主文。
中　　華　　民　　國　九十四　年　　九　　月　 三十 　日
                      最高法院刑事第一庭
                          審判長法官  施　文　仁
                                法官  林　永　茂
                                法官  蕭　仰　歸
                                法官  林　開　任
                                法官  林　立　華
      本件正本證明與原本無異
                                      書  記  官
中　　華　　民　　國　九十四　年　　十　　月　　六　　日
                                                      Ｔ
